臺灣臺南地方法院民事判決
110年度訴字第20號
原      告
即反訴被告  吳錫豐  

訴訟代理人  蔡清河律師
被      告
即反訴原告  張國雄  


訴訟代理人  蔡念辛律師
上列當事人間請求返還買賣價金等事件，經本院於民國111年4月
12日言詞辯論終結，判決如下：
    主      文
原告之訴及假執行之聲請均駁回。
訴訟費用由原告負擔。
反訴被告應給付反訴原告新台幣527,240元，及自民國110年6月
  17日起至清償日止，按週年利率百分之五計算之利息。
反訴原告其餘之訴駁回。
反訴訴訟費用由反訴被告負擔百分之56，餘由反訴原告負擔。
    事實及理由
壹、程序事項：
    按民事訴訟法第260條第1項所謂反訴之標的與本訴之標的及
    其防禦方法有牽連關係者，乃指反訴標的之法律關係與本訴
    標的之法律關係兩者之間，或反訴標的之法律關係與本訴被
    告作為防禦方法所主張之法律關係兩者之間，有牽連關係而
    言。即舉凡本訴標的之法律關係或作為防禦方法所主張之法
    律關係，與反訴標的之法律關係同一，或當事人雙方所主張
    之權利，由同一法律關係發生，或本訴標的之法律關係發生
    之原因，與反訴標的之法律關係發生之原因，其主要部分相
    同，均可認兩者間有牽連關係（最高法院70年度臺抗字第52
    2號裁定意旨參照）。原告主張：兩造於民國108年10月16日
    經由幸福家事業有限公司佳里分公司（下稱幸福家公司）仲
    介，被告將其所有坐落於台南市○○區○○段000地號、面積4,2
    79平方公尺，及同段246-1地號、面積12,000平方公尺兩筆
    土地（下稱系爭土地)，以新台幣（下同）650萬元出售給原
    告，並於同日訂定土地買賣契約書（下稱系爭買賣契約），
    原告於當日給付第一期款63萬元予被告，惟被告未依約履行
    契約，原告乃依民法第254條、第259條及系爭買賣契約第10
    條第1項約定，解除系爭買賣契約，請求被告返還已給付之
    價金63萬元；被告則以其已依約履行義務，惟原告之買賣價
    金給付遲延，乃解除系爭買賣契約，反訴請求原告即反訴被
    告給付違約金及負擔系爭買賣契約衍生之全部稅捐及相關費
    用，依上開說明，反訴之訴訟標的與本訴之訴訟標的及防禦
    方法確有相牽連，是被告所提之反訴自屬合法，應予准許，
    合先敘明。
貳、實體方面：
一、本訴部分：
（一）原告起訴主張：
　　⒈兩造於108年10月16日經由幸福家公司仲介，被告將其所有
      系爭土地，以650萬元出售給原告，並於同日訂定系爭買
      賣契約書，原告於當日給付第一期款63萬元予被告。依系
      爭買賣契約第13條特約事項第3項約定「買賣雙方同意由
      賣方負責整地，清除雜草、雜木後始申請農證。若土地上
      有導致農證無法核發之因素(例風水墓碑等等)由賣方負責
      排除。另買賣雙方同意農證核發後，賣方保留新台幣貳拾
      萬元正於仲介公司(即幸福家公司，下同），由仲介公司
      協助賣方處理剩餘風水墓(風水墓碑五門)之問題，日後多
      退少補，買方已知悉且同意。」然風水墓(風水墓碑五門)
      之問題迄未妥善處理完畢，原告於109年8月間曾會同宗教
      師盧老師前往系爭土地探查，其中大門風水墓及其廢棄物
      竟未妥善處置，而是就地掩埋，大雨過後磚塊露出，始被
      發現大門風水墓及其廢棄物以如此不道德之方式草草了事
      ，另在該大門風水墓右前方之另一門風水墓完全未處理，
      經原告再三要求，甚至於109年11月13日寄發存證信函要
      求被告應於文到10日內清除系爭土地上之蓄水池、農路、
      雜草、雜木、並應整地及妥善處理上開所述風水墓之問題
      ，依然未見被告及仲介公司處置，故而提起本件訴訟，並
      以本起訴狀繕本送達為解除買賣契約之意思表示，原告依
      民法第254條、第259條規定及系爭買賣契約第10條第1項
      約定，請求被告返還已給付之價金63萬元及利息。
　　⒉聲明：
　　　⑴被告應給付原告63萬元，及108年10月16日起，至被告
　　　  給付日止，按年息百分之五計算之利息。
　　　⑵若為原告有利判決，願供擔保請准宣告假執行。
　　　⑶訴訟費用由被告負擔。
（二）被告抗辯：
　　⒈原告解除系爭買賣契約無理由：
　　　⑴兩造確實於108年10月16日簽訂系爭買賣契約，約定總價
        款650萬元，依系爭買賣契約第3條，約定付款方式如下
        ：
　　　　①第一期款（簽約款)63萬元。簽約時買方應給付交由
　　　　  地政士存匯入履保專戶。賣方同時交付土地所有權狀
　　　　  正本由特約地政士收執保管。
　　　　②第二期款(用印款)290萬元。賣方應於鑑界完成時，備
          齊一切過戶所需之證件資料並完成用印手續交付特約
          地政士收執，以便辦理產權移轉登記作業。買方最遲
          應於前開日期將第二期款存匯入履保專戶。
　　　　③第三期款（完稅款）297萬元。兩造於契約書上註記
　　　　  於「農業證明核發」後付款。稅單核發後五日内買方
　　　　  應將第三期款存匯入履保專戶。
　　　⑵惟查，原告在108年10月16日簽約時，給付第一期款63萬
        元後，依系爭買賣契約約定，應於鑑界完成時給付第二
        期款290萬元。但系爭土地於108年11月間已完成鑑界，
        原告卻遲遲未將第二期款存匯入履保專戶。兩造透過雙
        方仲介代表溝通，原告希望能等被告申請農用證明完畢
        後，再行付第二期款（按：原本契約第3條約定，農用
        證明辦妥應給付第三期款），被告也同意。蓋依系爭買
        賣契約第13條，特約事項有約定應由賣方整地申請農用
        證明，惟系爭土地屬於曾文溪水質水量保護區範圍，申
        請農業使用證明之行政程序較為繁瑣，行政機關之作業
        時程也稍微冗長。被告依然盡賣方義務，在109年1月30
        日向台南市政府水利局提出簡易水土保持申報書，109
        年4月6日經台南市政府水利局准予核定「台南市○○區○○
        段00000地號農路及蓄水池工程」簡易水土保持申報，1
        09年5月14日經台南市○○○○○○○○○○區○○段00000地號作農
        業設施容許使用同意書」，109年6月2日經台南市楠西
        區公所同意核發「楠西區龜丹段246、 246-1地號農業
        用地作農業使用證明書」。復於109年8月18日經台南市
        政府水利局就「台南市○○區○○段00000地號農路及蓄水
        池工程」簡易水土保持處理完工，檢查合格完畢。是被
        告已善盡系爭買賣契約所定之賣方義務，完成整地並經
        過主管機關檢驗完畢，核發農業設施容許使用同意書、
        農業使用證明書、水土保持完工合格證明。絕無原告所
        指稱未配合清除整地等情，而有違約情事。
　　　⑶縱然行政程序的時程無法由人民單方掌控，因此無法按
        系爭買賣契約第9條原定之土地點交時程109年4月15日
        ，完成點交所有權移轉。惟按系爭買賣契約第13條，特
        約事項第4項：「若因不可抗力導致超過合約之最慢點
        交日期，雙方同意展延，日期另議。」因為原告自己也
        有提議待申請農用證明完畢再行給付第二期款，兩造遂
        合意展延契約時程，待被告完成整地、申請農用證明完
        畢，原告再給付第二期款，被告則配合辦理完稅及所有
        權移轉登記之相關行政程序。然被告在109年6月2日，
        已取得台南市楠西區公所核發之農業用地作農用證明書
        ，原告卻遲遲不願依約給付第二期款。被告在109年10
        月6寄出第一封存證信函催告原告應依系爭買賣契約給
        付第二期款290萬元（被證6）。系爭買賣契約之價金履
        約保證專戶第一建築經理股份有限公司，亦於109年11
        月13日再次以存證信函催告原告給付第二期款290萬元
        。均未獲原告理會，未依買賣契約第3條約定，給付第
        二期款290萬元。是以，本件經展延點交時程後，被告
        已完成申請農用證明等整地義務，只待原告依約給付第
        二期、第三期價款，就可以完成土地所有權移轉及點交
        ，係因原告違約在先，致無法完成本件買賣契約。原告
        反而指稱被告給付遲延而解除契約，並無理由。
　　⒉另有關原告指稱未妥善處理系爭土上之風水墓問題，亦非 
      事實。該無主墓係埋藏於系爭土地底下，從外觀看不出來
      ，連被告自己也都不知道。兩造在簽約時，係原告表示有
      感應到系爭土地可能有埋藏無主墓，遂於依系爭買賣契約
      第13條，特約事項有約定：「三、買賣雙方同意由賣方負
      責整地、清除雜草後始申請農證。若土地上有導致農證無
      法核發之因素（例如風水墓碑等等），由賣方負責排除。
      另買賣雙方同意農證核發後，賣方保留20萬元正於仲介公
      司，由仲介公司協助賣方處理剩餘風水墓（風水墓碑五門
      ）之問題，日後多退少補，買方已知悉且同意。」被告已
      經完成整地，並已在109年6月2日取得農地作農用使用證
      明書，且已完成二門風水墓碑之處理。依系爭買賣契约第
      13條第3項之記載，兩造係約定在農證核發後，賣方保留2
      0萬元予仲介公司，處理剩餘風水墓問題。亦即兩造之契
      約時程可以照走，若原告配合給付第二期、第三期價款，
      系爭土地隨時可以辦理所有權移轉及點交。即便土地點交
      後，仲介公司仍有20萬元的保留款可以將剩餘風水墓處理
      完畢；但問題出在，原告遲遲不願給付第二期款290萬元
      ，導致本件買賣契約無法順利履約。
　　⒊綜上，本件係原告未依系爭買賣契約第3條約定，鑑界完成
      後給付第二期款290萬元，致契約無法順利履行。原告指
      稱被告未善盡賣方義務，均非事實，不符解除契約之要件
      。
　　⒋聲明：
　　　⑴原告之訴駁回。
　　　⑵訴訟費用由原告負擔。
　　　⑶如受不利判決，願提供擔保，請准免為假執行之宣告。
二、反訴部分：
（一）反訴原告主張：
　　⒈按兩造108年10月16日簽訂系爭買賣契約第10條第2項約定
      ：「買方如違反本契約應履行之各項義務時，每逾一日，
      買方應按該期應付價款萬分之二計算違約金予賣方（自逾
      期之次日起至完成給付日止）；經賣方定七日期限催告逾
      期仍不履行，賣方得解除契約。如因買方擅自解約、不為
      給付、給付不能或其他可歸責於買方之事由致本契約解除
      時，除同意賣方得沒收已支付全部價款做為違約金，並應
      負擔因此所衍生之全部稅捐及相關費用。惟已移轉於買方
      或其指定登記名義人之產權，買方或其登記名義人應於本
      契約解除後立即無條件返還賣方。」次按契約當事人之一
      方遲延給付者，他方當事人得定相當期限催告其履行，如
      於期限內不履行時，得解除其契約，民法第254條定有明
      文。
　　⒉經查，反訴被告以其110年1月5日民事起訴狀為解除系爭買
      賣契約之意思表示，並請求返還已付價金63萬元。惟反訴
      原告已依約清除雜草、雜木，並已於109年6月2日取得楠
      西區公所同意核發「楠西區龜丹段246、246-1地號農業用
      地作農業使用證明書」，並未違反賣方應盡義務。反而係
      反訴被告未依系爭買賣契約第3條之約定，給付第二期款2
      90萬元，致反訴原告無法配合辦理後續完稅過戶作業。反
      訴被告竟又片面解除契約，明確拒絕履行其作為買方給付
      價金之義務，是本件買賣契約顯係因可歸責反訴被告致給
      付遲延。反訴原告依民法第254條規定，以本件反訴起訴
      狀為解除契約之意思表示，並依系爭契約第10條第2項後
      段約定，請求沒收買方（反訴被告）已支付之全部價款63
      萬元作為違約金。復依系爭契約第10條第2項後段約定，
      擅自解約或可歸責於買方致本契約解除者，除沒收全部已
      支付之價款作為違約金外，買方並應負擔因此所衍生之全
      部稅捐及相關費用。故反訴原告尚得請求因本件買賣契約
      支出，總計308,000元之相關費用，包含下列項目：「鑑
      界規費10,000元、鑑界代書費2,000元、林芳源處理無名
      氏墳墓費用（含起掘、處置、法會、鮮果紅包金紙及塔位
      ）128,000元、頂佳土木包工業整地費用120,000元、朱文
      彬除草費用48,000元。」
　　⒊綜上，反訴原告依據民法第254條規定，解除系爭買賣契約
      ，並以系爭契約第10條第2項後段約定做為請求權基礎，
      請求反訴被告給付938,000元（即630,000元+308,000元）
      。
　　⒋聲明：
　　　⑴反訴被告應給付反訴原告938,000元，及自反訴起訴狀繕
        本送達翌日起至清償日止，按週年利率百分之5計算之
        利息。
　　　⑵反訴訴訟費用由反訴被告負擔
（二）反訴被告抗辯：
　　⒈反訴原告依系爭買賣契約第9條第4款規定，最遲應於109年
      4月15日依約定完成點交系爭買賣標的，而在無不可抗力
      之因素下，更未經雙方以書面或口頭展延系爭買賣契約之
      履行日期，倘有，反訴原告自應提出展延系爭買賣契約之
      履行日期之確切事證，否則，被告未能依約定之履行日期
      完成點交，依系爭買賣契約第10條第1項規定：「賣方如
      違反本契約應履行之各項義務時，每逾一日，賣方應按買
      方已付價款萬分之二計算違約金予買方(自逾期之次日起
      至完成給付日止），經買方定七日期限催告預期仍不履行
      ，買方得解除契約。」並未限制買方何時催告及解除契約
      ，因此經反訴被告再三要求，甚至於109年11月13日寄發
      存證信函(原證2)要求被告應於文到10日內清除系爭土地
      上之蓄水池、農路、雜草：雜木、並應整地、及妥善處理
      上開所述風水墓之問題，依然未見被告及仲介公司處置，
      故而提起本件訴訟，並以本起訴狀繕本送達為解除買賣契
      約之意思表示，自屬依法有據，反訴原告所陳殊不足採。
　　⒉反訴原告雖主張其因履行系爭買賣契約所衍生之全部稅捐
      及相關費用308,000元，惟台南市楠西區公所實施派員會
      勘時間109年5月26日，竟在反訴原告109年7月間委請林芳
      源處理無名氏墳墓之前，顯屬違反常情，加上反訴被告多
      次前往現場所看情景總是雜草叢生，看不出經過整地的樣
      子，不得不懷疑其中有所作偽。另被證9之收據(林芳源處
      理無名氏墳墓之費用），與被證12第4頁照片顯示「祖且
      妣張菊」並非無名氏，二者不同，被證9、被證12自難採
      為被告已依雙方約定，負責整地(包括先行處理已發現之
      風水墓），清除雜草、雜木之證據。
　　⒊聲明：
　　　⑴反訴原告之請求駁回。
　　　⑵反訴訴訟費用由反訴原告負擔。
三、兩造不爭執事項：
（一）兩造於108年10月16日經由幸福家公司仲介，被告將其所
      有系爭土地，以650萬元出售給原告，並於同日訂定系爭
      買賣契約，原告於當日給付第一期款63萬元予被告。
（二）依系爭買賣契約第3條第2項付款方式約定，被告應於鑑界
      完成日備齊一切過戶所需之證件資料並完成用印手續交付
      特約地政士收執，以便辦理產權移轉登記作業，另應取得
      系爭土地農業用地作農業使用證明書，原告最遲應於前開
      日期將第二期款290萬元存匯入履保專戶。系爭土地於108
      年11月間鑑界完成，於109年6月2日取得楠西區公所同意
      核發「楠西區龜丹段246、246-1地號農業用地作農業使用
      證明書」。
（三）系爭買賣契約第13條特約事項3、約定：「買賣雙方同意
      由賣方負責整地，清除雜草、雜木後始申請農證。若土地
      上有導致農證無法核發之因素( 例風水墓碑等等) 由賣方
      負責排除。另買賣雙方同意農證核發後，賣方保留新台幣
      貳拾萬元正於仲介公司( 即幸福家公司），由仲介公司協
      助賣方處理剩餘風水墓( 風水墓碑五門) 之問題，日後多
      退少補，買方已知悉且同意」。
（四）被告在109年10月6寄存證信函催告原告應依系爭買賣契約
      給付第二期款290萬元（被證6，見本院卷第115-119頁）
      ，原告已收受該信函。原告尚未給付第二期款。
（五）原告於109年11月13日寄發存證信函(原證2，見本院卷第3
      7-39頁）予被告，要求被告應於文到10日内清除系爭土地
      上之蓄水池、農路、雜草、雜木、並應整地、及妥善處理
      上開所述風水墓之問題，被告已於同日收受上開存證信函
      。
四、得心證之理由：
（一）原告主張：被告最遲應於109年4月15日完成點交，但被告
      迄未依約清除系爭土地上之蓄水池、農路、雜草、雜木、
      並應整地、及妥善處理風水墓之問題，原告依民法第254
      條、第259條規定及系爭買賣契約第10條第1項約定，以起
      訴狀繕本送達為解除系爭買賣契約之意思表示，請求被告
      返還已給付之價金63萬元，是否有理由？經查：
　　⒈按契約當事人之一方遲延給付者，他方當事人得定相當期
      限催告其履行，如於期限內不履行時，得解除其契約。民
      法第254條定有明文。又「經買方定七日期限催告逾期仍
      不履行，買方得解除契約。」系爭買賣契約第10條第1項
      亦約定甚明。
　　⒉原告雖主張被告最遲應於109年4月15日完成點交云云。查
      系爭買賣契約第9條第4項固然約定：「買賣雙方應於產權
      移轉登記完畢，並辦妥相關之他項權利登記或塗銷等作業
      無誤後辦理點交，但雙方同意點交日最遲不得逾109年4月
      15日。」另同契約第13條特約事項第4項約定：「若因不
      可抗力導致超過合約之最慢點交日期，雙方同意展延，日
      期另議。」有該契約書可按（見本卷第22、23頁）。依據
      系爭買賣契約第9條第4項之規定，系爭土地應待所有權移
      轉登記後始辦理點交，然因原告尚未給付第二、三期款，
      被告並無移轉系爭土地所有權之義務，目前亦尚未移轉，
      故系爭買賣契約尚未履行至點交程序，應可認定。原告在
      109年4月15日約定點交日之後，仍於109年11月13日寄發
      存證信函予被告，要求被告應履行清除系爭土地上之蓄水
      池等義務，顯亦認系爭買賣契約有因不可抗力導致超過合
      約之最慢點交日期，雙方同意展延，兩造仍繼續履行契約
      ，故原告主張被告在109年4月15日前有點交土地之義務云
      云並無足採。
　　⒊原告主張被告迄未依約清除系爭土地上之蓄水池、農路、
      雜草、雜木、並應整地、及妥善處理風水墓之義務，經催
      告仍未履行云云。然查：
　　　⑴被告於109年7月間委由林芳源處理系爭土地上無名氏墳
        墓起掘、處置、法會、鮮果紅包金紙及塔位費用，支出
        ：128,000元等情，業據提出林芳源出據之收據（附楠
        西區公所非公墓土地起掘許可證明書）、開挖部分風水
        墓撿骨處理之照片、感謝狀、收據為證（見本院卷第13
        9、217、219、389、391頁），並經證人林芳源到庭證
        稱：「（問：是否認識被告張國雄？）不認識。（問：
        職業？）殯葬工作，撿骨、進靈骨塔等。(提示被證9，
        見本院卷第139頁，問：該收據之『林芳源』是否你簽的
        ？對。（問：何人委託你去做該收據所載之事項？）幸
        福家不動產業務員王浩濬。（問：上面所記載款項新臺
        幣128,000元有無收到？）有，王浩濬給付的。（問：
        收據上面記載『無名氏』，惟被證12照片箱子上是寫『張
        菊』，為何如此？）當時沒有看到墓碑，只看到小石塊
        ，要挖要公所認定才能挖，公所就是以無名氏代替，我
        們開挖後洗乾淨才看到寫『張菊』兩個字，才把『張菊』打
        在骨灰罐上，這是對亡者的尊重，不然我們也可以寫無
        名氏。（問：意思是當時在申請楠西區公所核發起掘證
        明時還不知道該墓是誰的墓，才用無名氏代替，後來挖
        出後才知道是張菊所有?）是。（問：128,000元的細項
        所稱之塔位是在哪裡？）臺南市佳里區塭内里慈德襌寺
        。（問：這個塔位需要多少錢？）塔位本身是56,000元
        ，裡面的供品、敬花、師傅誦經是新臺幣16,000元，總
        共是72,000元。（問：其他的金額就是起掘嗎？）挖的
        工資、骨灰甕等的錢，我可以提供明細。」等語（見本
        院卷第301-303頁），並有林芳源出具之明細收據可按
        （見本院卷第369頁），核屬相符，被告抗辯其曾委由
        幸福家公司業務員王浩濬僱工處理系爭土地之風水墓應
        可認定。雖被告僅清除系爭土地上之兩座風水墓，另有
        兩座未清除，其餘是否還有埋在地底下的無法確定，此
        據被告自認在卷（見本院卷第77頁）。然依據系爭買賣
        契約第13條第3項之約定，被告排除風水墓義務的主要
        目的是為了要申請系爭土地之農業用地作農業使用證明
        書，在農業用地作農業使用證明書核發之後，如有剩餘
        風水墓之問題則由被告留20萬元給仲介公司，由仲介公
        司協助處理，故縱有風水墓尚未處理完畢，也由兩造同
        意被告提出20萬元委由仲介公司處理，日後多退少補而
        解決。被告於109年6月2日取得台南市楠西區公所核發
        系爭土地農業用地作農業使用證明書，此為兩造所不爭
        執，並有該函文在卷可憑（見本院卷第109、111頁），
        此時被告已無將全部風水墓處理完畢之義務，難認為給
        付遲延，原告謂被告經催告後仍未清除風水墓有給付遲
        延情事，自無可採。
　　　⑵被告委由頂佳土木包工業吳俊傑整地，支出120,000元，
        業據提出提出收據一紙為證（見本院卷第141頁），並
        經證人吳俊傑到庭證稱：「（問：是否認識被告張國雄
        ？）不認識。（提示被證10，問：頂佳土木包工業收據
        是否由你出具？）是。頂佳土木包工業是我個人獨資商
        號。（問：何人委託你去做這項整地工程？）幸福家王
        浩濬。（問：上面所載12萬元款項有無收到？）有。（
        問：工程內容？）整地【把開挖的墓地整平】、開挖公
        墓、廢棄物清理，費用是大概估算。（問：整地的時間
        是否是收據記載之日期？）之前，好像109年6月後。到
        110年1月27日才請款，款項也是幸福家王浩濬匯款給我
        的，我收據給他。…（問：整地的面積？）不知道，山
        上很難量測面積，我做的是墓地全部、周圍，跟把樹挖
        掉。（問：去那邊主要是挖墓？）挖墓，整地，整乾淨
        。（問：範圍大致為何？）請怪手大概需整理五天。（
        問：有無除草等？）有挖樹沒有除草。（問：範圍是否
        如被證12？）本院卷第213頁是除草，那個不是我做的
        。」等語（見本院卷第303至305頁），核與被告抗辯事
        實相符。
　　　⑶被告於108年11月24日委託朱文彬除草，支出48,000元，
        業據提出提出收據一紙為證（見本院卷第143頁），並
        經證人朱文彬到庭證稱：「（問：是否認識被告張國雄
        ？）不認識。（提示被證11，見本院卷第143 頁，問：
        鋤草收據是否由你出具？）對。上面的朱文彬是我簽的
        。（問：是否於108年11月24日完成該鋤草工程？）有
        ，有收到新臺幣48,000元。本院卷第213 頁上照片就是
        我在鋤草。（問：何人委託你去做鋤草工程？）幸福家
        王浩濬。（問：工作完成後是否也跟王浩濬請款？）對
        ，他拿現金。（問：是否知道你鋤草的範圍？）可能一
        甲多，還包括砍樹。我帶一個助手去做，忘了做幾天，
        但我們是整個包起來，做多做少是我們的事情。」等語
        （見本院卷第306至307頁），核與被告抗辯之情相符。
  　　⑷雖原告否認上開證人之證詞，並提出系爭土地108年11月
        10日林務局農林航空測量所108年11月10日所攝之航空
        照片、108年12月23日、110年2月26日之GoogleEarth衛
        星空照圖（見本院卷第403至407頁），認對比照片後並
        無證人證述之整地、鋤草、挖掘墳墓之事實云云。然查
        ，原告提出之上開空照圖僅能看出系爭土地上似有樹木
        、草地，但細節詳情無法辨識，無法證明被告有無僱工
        整地、挖掘墳墓、清除雜草、雜木之事實，不足以證明
        證人之證詞虛偽，上開空照圖難為有利於原告之認定。
　　　⑸又被告為給系爭土地整地，在109年1月30日向台南市政
        府水利局提出簡易水土保持申報書，109年4月6日經台
        南市政府水利局准予核定「台南市○○區○○段00000地號
        農路及蓄水池工程」簡易水土保持申報，109年5月14日
        經台南市○○○○○○○○○○區○○段00000地號作農業設施容許
        使用同意書」，109年6月2日經台南市楠西區公所同意
        核發「楠西區龜丹段246、 246-1地號農業用地作農業
        使用證明書」，復於109年8月18日經台南市政府水利局
        就「台南市○○區○○段00000地號農路及蓄水池工程」簡
        易水土保持處理完工，檢查合格完畢，有簡易水土保持
        申報書、台南市政府水利局函、台南市政府農業局函、
        台南市楠西區公所函在卷可按（見本院卷第97至113頁
        ）。是被告已盡系爭買賣契約所定之賣方義務，完成整
        地並經過主管機關檢驗完畢，核發農業設施容許使用同
        意書、農業使用證明書、水土保持完工合格證明，原告
        謂被告未配合清除整地而有違約情事云云並無可採。
　　　⑹綜上，原告雖於109年11月13日寄發存證信函(見本院卷
        第37-39頁）予被告，要求被告應於文到10日内清除系
        爭土地上之蓄水池、農路、雜草、雜木、並應整地、及
        妥善處理上開所述風水墓之問題，然被告取得系爭土地
        之農業用地作農業使用證明書後，剩餘未清除之風水墓
        已由兩造同意由被告支付20萬元給仲介公司，由仲介公
        司協助處理，被告無給付之義務，另被告已依約清除雜
        草、雜木及整地，難認有何給付遲延情事，原告以上開
        存證信函催告被告履約，並依民法第254條、第259條規
        定、系爭買賣契約第10條第1項約定解除系爭買賣契約
        ，請求返還已給付之價金63萬元及利息為無理由，應予
        駁回。
（二）反訴原告主張：反訴原告已依約清除雜草、雜木，並已於
      108年11月間鑑界完成，109年6月2日取得楠西區公所同意
      核發「楠西區龜丹段246、246-1地號農業用地作農業使用
      證明書」，並未違反賣方應盡義務。但反訴被告未依系爭
      買賣契約第3條約定，給付第二期款290萬元，又片面解除
      契約，明確拒絕履行其作為買方給付價金之義務，是本件
      買賣契約顯係因可歸責反訴被告致給付遲延。反訴原告依
      民法第254條規定，解除系爭買賣契約，並以本件反訴起
      訴狀為解除契約之意思表示，並依系爭契約第10條第2項
      後段約定，請求沒收反訴被告已支付之全部價款63萬元作
      為違約金，是否有理由？經查：
　　⒈反訴被告依系爭買賣契約第3條約定應於系爭土地鑑界完成
      及取得農業用地作農業使用證明書後給付第二期款290萬
      元，而系爭土地於108年11月間鑑界完成，另於109年6月2
      日取得楠西區公所同意核發之農業用地作農業使用證明書
      ，然反訴被告尚未支付第二期款290萬元，此為兩造所不
      爭執，應可認定為真正。
　　⒉查反訴被告依約應於109年6月2日給付第二期款290萬元，
      然給付遲延，反訴原告已於109年10月6寄存證信函催告反
      訴被告應於函到七日內，給付第二期款290萬元（見本院
      卷第115-119頁），反訴被告已收受該信函，惟尚未給付
      第二期款，則反訴原告依民法第254條之規定，以反訴起
      訴狀之送達為解除契約之意思表示，反訴被告於110年6月
      16日收受繕本，兩造間之系爭買賣契約解除，反訴原告之
      主張於法有據。
　　⒊又系爭買賣契約第10條第2項約定：「買方如違反本契約應
      履行之各項義務時，每逾一日，買方應按該期應付價款萬
      分之二計算違約金予賣方（自逾期之次日起至完成給付日
      止）；經賣方定七日期限催告逾期仍不履行，賣方得解除
      契約。如因買方擅自解約、不為給付、給付不能或其他可
      歸責於買方之事由致本契約解除時，除同意賣方得沒收已
      支付全部價款做為違約金，並應負擔因此所衍生之全部稅
      捐及相關費用。」有該契約書可按。反訴被告因第二期價
      金給付遲延，經反訴原告定七日期限催告逾期仍不履行而
      解除契約，顯係可歸責於買方之事由致系爭買賣契約解除
      ，反訴原告依上開約定得沒收已支付全部價款63萬元做為
      違約金。
  　⒋按「約定之違約金額過高者，法院得減至相當之數額。」
      民法第252條定有明文。又違約金有損害賠償預定性違約
      金及懲罰性違約金，二者效力及酌減之標準各自不同，法
      院於衡酌當事人約定之違約金額是否過高時，自應先就該
      違約金之約定予以定性，作為是否酌減及其數額若干之判
      斷。當事人於契約中將違約金與其他之損害賠償併列者，
      原則上應認該違約金之性質為懲罰性違約金。另約定有違
      約金者，有債務不履行情事發生時，債權人即不待舉證證
      明其所受損害係因債務不履行所致及損害額之多寡，均得
      按約定之違約金，請求債務人支付。如約定之違約金過高
      者，債務人固得依民法第252條規定，請求法院減至相當
      之數額，惟就約定違約金過高之事實，應由主張此項有利
      於己事實之債務人負舉證責任（最高法院83年度台上字第
      2879號、86年度台上字第1084號、92年度台上字第697號
      判決意旨參照）。經查：
　　　⑴系爭買賣契約第10條第2項後段約定：「買方…除同意
　　　  賣方得沒收已支付全部價款做為違約金，並應負擔因此
　　　  所衍生之全部稅捐及相關費用。」將違約金與其他損害
　　　  賠償併列，揆諸前開說明，系爭買賣契約違約金約定，
　　　  應屬懲罰性違約金。
　　　⑵反訴原告得請求給付違約金，已如前述，本院衡諸反訴
        原告就系爭買賣契約之履行，原應有一定之銷售利潤，
        因反訴被告未依約履行，致反訴原告受有未能如期取得
        價金、實現銷售利潤，且喪失依約收取價金所能獲取之
        孳息收入等損害，兼衡反訴原告因反訴被告違約而解除
        契約，反訴原告就系爭土地再為銷售，將生另覓買家之
        成本等一切情狀，認將反訴被告已繳納之價金63萬元全
        數作為違約金，自屬過高。再參以系爭買賣契約第10條
        第2項前段約定：「買方如違反本契約應履行之各項義
        務時，每逾一日，買方應按該期應付價款萬分之二計算
        違約金予賣方（自逾期之次日起至完成給付日止）」，
        以反訴被告應給付之金額、給付遲延之日數計算違約金
        ，較屬可採，查反訴被告應於109年6月2日給付第二期
        款290萬元，迄反訴原告110年6月16日解除契約，共遲
        延378天，則本件反訴被告應給付之違約金應酌減為219
        ,240元（計算式：價金2,900,000元×378天×2/10000＝21
        9,240元），反訴原告在此範圍內之請求為有理由，應
        予准許，逾此之請求為無理由，應予駁回。
（三）反訴原告主張：其依系爭買賣契約第10條第2項後段約定
      ，請求反訴被告負擔因此所衍生之全部稅捐及相關費用：
      鑑界規費10,000元、鑑界代書費2,000元、林芳源處理無
      名氏墳墓費用（含起掘、處置、法會、鮮果紅包金紙及塔
      位）128,000元、頂佳土木包工業整地費用120,000元、朱
      文彬除草費用48,000元，以上共308,000元，是否有理由
      ？經查：
　　⒈反訴原告為履行系爭買賣契約鑑界、清除雜草、雜木及整
      地之義務，支出鑑界規費10,000元、鑑界代書費2,000元
      、林芳源處理無名氏墳墓費用128,000元、頂佳土木包工
      業整地費用120,000元、朱文彬除草費用新台幣48,000元
      ，以上共308,000元等情，業據提出代書費收據、地政規
      費徵收聯單、林芳源收據、頂佳土木包工業收據、朱文彬
      收據、反訴原告進行整地、清除雜草、雜木及開挖部分風
      水墓撿骨處理之照片為證（見本院卷第133至143頁、第21
      3至219頁、 第369頁），並經證人林芳源、吳俊傑、朱文
      彬到庭證述明確，應可採信。
　　⒉按兩造於系爭買賣契約約定反訴原告有鑑界、處理風水墓
      及清除雜草、雜木、整地之義務，反訴原告為履行契約而
      支出上開費用，然因反訴被告給付遲延致系爭買賣契約解
      除，反訴原告支出上開費用而受有損失，應屬解除契約衍
      生之費用。從而，反訴原告依系爭買賣契約第10條第2項
      後段約定，請求反訴被告負擔308,000元，應屬有據，應
      予准許。
五、綜上所述，本訴部分原告依民法第254條、第259條規定及系
    爭買賣契約第10條第1項約定，解除系爭買賣契約之意思表
    示，請求被告返還已給付之價金63萬元及自及108年10月16
    日起至清償日止，按年息百分之五計算之利息，為無理由，
    應予駁回；其假執行之聲請失所依附，應一併駁回。反訴部
    分，反訴原告請求反訴被告給付違約金219,240元，及負擔
    因債務不履行解除契約後衍生之費用308,000元，共527,240
    元，及自反訴狀繕本送達翌日即110年6月17日起至清償日止
    按年息百分之五計算之利息為有理由，應予准許，逾此之請
    求為無理由，應予駁回。
六、本件事證已臻明確，兩造其餘攻擊防禦方法及舉證，經本院
    逐一斟酌後，認均不足以影響本判決之結果，自無詳予論駁
    之必要，併此敘明。
七、據上論結，本件本訴為無理由，反訴為一部分有理由、一部
    分無理由，依民事訴訟法第78條、第79條，判決如主文。 
    　　
中　　華　　民　　國　　111 　年　　6 　　月　　9 　　日
                  民事第五庭    法    官　張麗娟
以上正本係照原本作成。
如對本判決上訴，須於判決送達後20日內向本院提出上訴狀。
如委任律師提起上訴者，應一併繳納上訴審裁判費。
中　　華　　民　　國　　111 　年　　6 　　月　　9 　　日
                                書 記 官  高培馨